【裁判字號】    88,簡,4
【裁判日期】    890118
【裁判案由】    確認租賃關係存在
【裁判全文】
臺灣宜蘭地方法院民事判決                          八十八年度簡字第四號
    原      告  乙○○
    訴訟代理人  林世超律師
    被      告  甲○○      住.
    訴訟代理人  石吉村律師
右當事人間確認租賃關係存在事件，本院判決如左：
    主      文
原告之訴駁回。
訴訟費用由原告負擔。
    事      實
甲、原告方面：
  一、聲明：
    (一)確認原告與被告間就坐落宜蘭縣羅東鎮○○段七二四地號土地如羅東地政事務
      所複丈成果圖所示Ａ部分（面積○‧○○七七公頃）及Ｂ部分（面積○‧○○
      一二公頃）有租賃關係存在。
    (二)訴訟費用由被告負擔。
  二、陳述：
    (一)按當事人對於租賃關係存在與否有所爭執，認即有即受確定判決之法律上利益
      情事，自得請求判決確認租賃關係存在訴訟 (參見最高法院五十二年台上字第
      一九二二號判例，法律關係之存在與否不明確，致原告在私法上之地位有受侵
      害之危險，而此危險得以對於被告之確認判決除去之者，即得依民事訴訟法第
      二百四十七條之規定提起確認之訴）。查坐落宜蘭縣羅東鎮○○段七二四地號
      系爭土地，所有人為被告，原告在系爭土地繼承養父賴昆泉所興蓋建物（面積
      六十五平方公尺）連同如附圖所示Ａ部分（即屋前曬穀場，面積○‧○○七七
      公頃）、Ｂ部分（即屋後空地，面積○‧○○一二公頃），就前揭三部分與被
      告有租賃關係存在（其中建物部分業經最高法院判決有租賃關係存在確定），
      惟被告於上開判決敗訴後，否認兩造間就Ａ、Ｂ部分有租賃關係存在，並擬僱
      用怪手將Ａ部分曬榖場破壞圍阻出入，雖經原告惟被告於上開判決敗訴後，否
      認兩造間就Ａ、Ｂ部分有租賃關係存在，並擬僱用怪手將Ａ部分曬榖場破壞圍
      阻出入，雖經原告報警處理而未得逞，惟兩造間就系爭土地Ａ、Ｂ部分有無租
      賃關係存在，即有所爭議，兩造間就上開Ａ、Ｂ部分租賃關係存在與否不明確
      ，致原告在私法上地位有受侵害之危險，而此危險得以對被告之確認判決除去
      原告因之依民事訴訟法第二百四十七條提起本件確認之訴。
    (二)本件兩造爭執重點在於承租範圍，究竟限於建物所使用基地而已，或包括建物
      前面之曬榖場空地（如附圖所示Ａ部分）及建物後面空地（即如附圖所示Ｂ部
      分），原告主張該三部分均在兩造租賃使用範圍內，且已多年使用收租至今，
      茲說明理由如後：
      1.依證人賴石枝證詞，證實原告依目前使用現狀向被告承租：
      (1)證人賴石枝於兩造另案拆屋還地訴訟中，證稱「房屋是賴昆泉、賴源河、
          賴阿武合建，他們三人是親兄弟，土地是地主的，他們是佃農，後來土地
          由他們三人父親賴永木放領，房屋分產時三人平分，另有土地每人分六七
          分地，系爭土地由賴阿武取得，當時這筆土地不在分產範圍，當時鬮書明
          訂住不下的人可再增建房舍，後來分得兩邊有再增建，分中間的甲○○未
          再增建，之前三人並無租金，後來甲○○他們取得所有權後，就向賴源河
          、賴昆泉收取租金，一直到現在。」。
        (2)於本件又證稱「系爭土地上之建物是賴阿武、賴源河、賴昆泉三人共同興
          建，後來房屋有分產，分產後隔一段時間，就門前曬榖場以竹竿丈量區分
          為三等分，各別使用，該曬榖場是在房屋興建時就有設置，據我了解，賴
          昆泉所分到的曬榖場範圍是以其建物門前南側之牆壁垂直延伸至系爭土地
          東側之界地，屋後部分則以其所分到之建物牆壁為界，往後延伸，依該三
          兄弟之協定，賴源河、賴昆泉要分別給付稻穀給賴阿武，分配曬榖場之使
          用範圍，賴阿武還在世，但繳稻穀時，賴阿武是否還在世，我忘記了，系
          爭土地上之建物，是在光復前所建，當時正值空襲，八十四年訴字第七號
          筆錄屬實，當時曬穀場是為了使用之目的才分為三塊，不是在分財產。」
          （本院八十七年十月三十日履勘筆錄）。
      2.依證人朱菜蝦證言，原告向被告母親承租範圍包括建物基地及以曬榖場為界
        的前後空地：
        (1)證人朱菜蝦於兩造另案拆屋還地訴訟中，證稱「我是賴源河太太，我們分
          得邊間，後來住不下才又增建，租金是放領繳足後，才跟他（即賴源河）
          收租金，但放領的錢我們也有繳。」。
        (2)於本件又證稱「系爭土地之建物是我公公和我先生賴源河、賴昆泉、賴阿
          武所建蓋房子時，屋前之地用土填高做為曬穀場，三十八年間系爭房屋分
          給三兄弟，靠北邊部分是分給賴昆泉，中間是分給賴阿武，南側分給我先
          生，並同時以竹竿丈量，將門前之曬穀場區分為三塊，供各別使用，原告
          分配的曬榖場不是房屋的牆壁延伸線為界，是以目前墊高部分為界，屋後
          以被拆除之圍牆為界，後來系爭土地登記為賴阿武所有，所以在賴阿武去
          逝後，我先生與被告母親有協議繳納稻穀，在書立協議書前有找地政人員
          來，就我先生及原告之使用範圍予以測量，協議書寫時，楊來長有立會，
          協議書是村里幹事寫的，是何人簽名我不清楚，我先生與原告之父親向被
          告母親承租我們使用範圍，包括我們使用建物之基地及以曬穀場為界的前
          後空地，原告門前的曬穀場較低，是後來原告在同段七二三地號上蓋另棟
          房屋時才再墊高，協議書是在共同的神明廳書寫，協議書為何沒經協議人
          及立會人簽名蓋章我不清楚。」（本院八十七年十月三十日履勘筆錄），
          足證原告承租範圍包括已判決確定之建物基地及本件訴訟範圍。
      3.依協議書所載，係於五十四年一月十二日所訂，協議人包括賴游番婆、賴源
        河、賴昆泉三人，立會人包括楊來長（當時鎮民代表）、李輝（當時里長）
        ，另依證人朱菜蝦證言上開協議書是請當時鎮公所村里幹事所寫（經查該村
        里幹事為吳秋鵬，五十九年十二月因意外事故死亡），惟經本院向羅東鎮公
        所調當時撰寫協議書之村里幹事吳秋鵬相關筆錄資料，經核其所寫戶籍查對
        表與該協議書筆跡相同，立會人楊來長關於何人寫協議書乙節，恐年代久遠
        ，記憶有誤而稱係李輝代寫，此部分業經查證及依證人朱菜蝦證言，確實非
        李輝所寫，而係當時村里幹事吳秋鵬所寫，惟楊來長對於協議書不否認為真
        正，且參與立會，並證稱「我記得兩造之上一代曾經就土地之使用有協議，
        協議內容是有人要給另一方稻穀，也就是承租系爭土地，是在系爭土地上之
        建物內協議的，協議書好像是前里長寫的（此部分恐記憶有誤，應是村里幹
        事才是），協議人及立會人的姓名好像也是授權里長寫的，協議書是當時里
        長李輝寫的，所以由李輝直接代寫（此部分恐記憶有誤）沒有蓋章及按指印
        ，是可能已經協議好，應該沒問題，五十四年間系爭土地地目還是田，兩造
        房屋前面沒有曬榖場，只有田埂路（此部分證人因中風及罹患糖尿病，身體
        狀況不佳，當天勘驗制作筆錄時間甚長，記憶恐亦有誤，應以證人朱菜蝦、
        賴石枝證言較正確）。」（本院八十七年十月三十日履勘筆錄）。
      4.系爭土地五十四年仍為田地，非建地，六十四年才改為建，因之協議書記載
        建地即與事實不符乙節，經查系爭土地依土地謄本記載雖於六十四年才變更
        為建，惟被告亦自認系爭土地於三十八年前其祖父賴永木即在該土地上有建
        物，並於三十八年將該建物一分之三，給三兄弟，而被告於另件拆屋還地訴
        訟中已自認「系爭土地，早在地目為田（非建築用地），土地仍為地主所有
        ，祖父賴永木即已建築。」，因之五十四年協議時，因其上有建物，並非供
        耕作使用因而誤認該土地為建地，亦屬正常情形。
      5.被告所謂另案判決（包括原告及朱菜蝦二人部分）均認定僅就建物部分有租
        賃關係乙節，詳如原告前述所載，上開兩事件，被告僅就建物部分加以起訴
        ，原告自得就該建物部分加以答辯，且在高院亦曾提及原告與朱菜蝦二人使
        用全部土地，從未承認僅承租該六十五平方公尺而已，而僅供稱該六十五平
        方公尺，原告有不定期租賃關係存在，並有按年繳納地租，雖並不等於原告
        承認僅在該六十五平方公尺有租地建屋關係存在，此係被告意圖以該兩判決
        來混淆事實，造成原告僅承租該建物基地之假象！
    (三)關於被告辯稱原告主張不一乙節，在另訴八十三年訴字第二○五號主張對系爭
      土地有所有權，惟因遭被告於放領時以分耕人資料去辦理所有權登記，原告曾
      向縣府申訴放領前被告之父已死亡根本不符合放領要件，惟因年代久遠未遭撤
      銷，又在八十四年上易字第七十三號事件，固主張占用整筆土地面積雖有誇大
      之詞，其間未剔除被告及朱菜蝦使用範圍，惟亦證明原告承租範圍不止最高法
      院判決範圍，此次經羅東地政事務所測量結果，發現道路部分並未在承租範圍
      ，因而才請本院重新囑託羅東地政事務所補測而減縮請求範圍，被告所云前後
      主張有出入，即有所誤會。
    (四)被告又辯稱「原告已就基地建屋部分繳納地租，又就系爭標的部分依半年三十
      九台斤提存，有違祇有一個每半年稻榖三十九台斤」云云。惟查：依此次辯論
      意旨狀證二存證信函內容已說明，寄上兩紙匯票，一紙新台幣八千零八元，係
      依宜蘭地院八十七年簡上字第七十一號判決建物承租部分六十五平方公尺，一
      年四千零四元，兩年為八千零八元（八十七年及八十八年兩年），一紙為一○
      五六元，係曬穀場及屋後空地一○三平方公尺，此部分既未申請調整租金，因
      之仍依未調整每半年三十九台斤稻穀一斤十一元，半年二百六十四元，一年五
      百二十八元，兩年一千零五十六元付此部地租，兩者並無矛盾之處。
  三、證據：提出土地登記簿謄本、最高法院八十七年度台上字第八三九號、八十六
      年度台上字第一二一九號、臺灣高等法院八十四年度上易字第七三號、八十六
      年度上更(一)字第二五Ｏ號民事判決書、本院八十三年度訴字第二Ｏ五號拆屋還
      地事件八十四年三月二十三日言詞辯論筆錄、被告八十三年度訴字第二Ｏ五號
      民事準備書狀、原告臺灣高等法院八十四年度上易字第七三號民事上訴理由(七)
      狀、被告八十三年十月十三日民事起訴狀、本院八十四年度訴字第七號民事判
      決書、臺灣宜蘭地方法院檢察署八十七年度偵字第一五一六號不起訴處分書各
      一件、臺灣宜蘭地方法院檢察署八十七年度偵字第一五一六號陳坤亮竊佔案件
      傳票、繼承系統表、三十八年書、五十四年一月十二日協議書、證人賴游番
      婆八十三年九月二日出具之證明書、證人楊來長八十七年五月二十五日證明書
      、原告八十三年十二月二十日律師函、面積換算表各一紙、房屋稅籍證明書二
      紙，並聲請本院調閱本院八十三年度訴字第二Ｏ五號、臺灣高等法院八十四年
      度上易字第七三號、八十六年度上更(一)字第二五Ｏ號、最高法院八十六年度台
      上字第一二一九號、八十七年度台上字第八三九號民事卷宗，及訊問證人楊來
      長、朱菜蝦、賴石枝。
乙、被告方面：
  一、聲明：求為判決如主文之所示。
  二、陳述：
    (一)關於原告占用被告所有之系爭土地，原告於另訴（八十三年度訴字第二○五號
      ）答辯狀中主張：「被告（乙○○）對土地一樣擁有真正所有權只是先人暫
      時信託登記為原告甲○○之名義但並不影響被告（乙○○）是真正所有權人
      之身分及權益。」，於另訴（八十四年上易字第七三號）民事上訴理由(七)狀中
      陳稱：「上訴人（乙○○）占用整筆土地面積為九六九平方公尺」，於本件起
      訴狀先則主張：「原告就‧‧‧附圖所示Ｂ１、Ｂ２部分，面積約一○三平方
      公尺‧‧‧，有不定期租賃關係存在」（即含竹籬及花圃在內），於本院勘驗
      筆錄中指界稱：「曬穀場高低落差所在處‧‧‧延伸至界址線，是其承租曬穀
      場界址所在（含竹籬及花圃），於民事準備書(五)狀進而主張：「確認‧‧‧土
      地複丈成果圖Ａ部分（面積○‧○一三七公頃）及Ｂ部分（面積○‧○○一二
      公頃）有租賃關係存在（含竹籬及花圃），惟於民事準備書(七)狀卻又責怪地政
      機關將系爭土地曬穀場以外之道路（原告誤以界址外之地目‧‧‧「水」為「
      道」及竹圍空地均丈量在內，並主張上揭部分未在承租範圍，其前後主張矛盾
      不一，殊不足採。
    (二)本件依兩造先人於三十八年所立鬮書合約記載：「昆泉（即原告養父賴昆泉）
      分北平厝一間半」，及原告於起訴狀中自認：「民國三十八年‧‧‧建物一分
      為三，原告之養父賴昆泉取得系爭建物」，原告於另訴（本院八十三年度訴字
      第二○五號）答辯狀自承：「系爭農舍為被告（即乙○○）繼承所有」，原告
      於八十三年十二月二十日委託律師寄發之律師函中自陳：「本人所有座落宜蘭
      縣羅東鎮○○里○○街二九七巷六十七號建物，係向甲○○先生承租土地」，
      原告於另訴辯論意旨(二)狀中主張：「‧‧‧系爭建物雖為兩造祖父賴永木時期
      建築，惟其後將系爭建物贈與原告之養父賴昆泉，賴昆泉自民國五十四年起每
      半年即繳三十九台斤稻米租金，其後原告繼承後繼續繳納‧‧‧。」、原告於
      另訴陳報狀稱：「‧‧‧兩造自民國五十四年起，由上訴人（即本件原告乙○
      ○）每年繳付地租稻穀七十八臺斤或等值現金，‧‧‧，按系爭訴訟範圍為六
      十五平方公尺‧‧‧，上訴人（即乙○○）願以每年百分之五計算三千五百七
      十五元‧‧‧和解。」（亦即指原告每年付租七十八臺斤稻穀或等值現金僅得
      使用六十五平方公尺範圍之土地，原告願改依每年付租三千五百七十五元和解
      ），均指原告養父賴昆泉於三十八年分得北邊厝一間半（即今之門牌號碼宜蘭
      縣羅東鎮○○街二九七巷六十七號房屋，面積六十五平方公尺），自五十四年
      起與被告存有不確定期限之租賃關係，賴昆泉於六十年間死亡後，租賃關係由
      原告繼承，其範圍亦祇僅及於建物（六十五平方公尺）坐落基地部分不及於土
      地複丈成果圖所示Ａ、Ｂ部分。
    (三)兩造就系爭土地內原告承租之房屋坐落基地，面積六十五平方公尺，原告每年
      須繳付稻穀七十五台斤或等值現金之地租予被告，雙方存有不確定期限之租賃
      關係，業經兩造另件民事判決確定在案；且原告於另案訴訟中亦曾自認：「本
      件系爭建物（門牌號碼為宜蘭縣羅東鎮○○里○○街二九七巷六十七號），自
      民國五十四年甲○○取得土地所有權後，乙○○之養父賴昆泉（六十年過逝後
      由乙○○繼續）每年繳付地租稻穀七十五臺斤或等值現金（一年分二次），‧
      ‧‧」（本院八十三年度訴字第二○五號民事判決事實欄乙、被告陳述部分）
      ；佐以被告與朱菜蝦、賴連生、賴朝欉間就拆屋還地事件已確定之事實：「兩
      造祇就房屋坐落基地（面積一八七平方公尺－Ａ部分一一一平方公尺、Ｂ部分
      七六平方公尺）部分，存有每年須繳付稻穀二百台斤或等值現金之地租，雙方
      存有不定期之基地租賃契約」，亦不及於房屋座落基地以外之其他土地。
    (四)系爭土地於五十四年間地目仍為田，其上雖有農舍建物，但建物前尚係農田，
      只有連外之田埂路，及水利灌溉溝渠（如土地複丈成果圖標示「水」部分），
      出入均有賴屋後之西側道路及屋旁之南側道路（如土地複丈成果圖標示「道」
      部分），並沒有現今之屋前曬穀場，業經證人楊來長到庭結證屬實，並有幫同
      被告耕種系爭土地之證人張傳信及被告母親賴游番婆之證言可憑。既然五十四
      年間建物前僅有田埂路，餘均為農田及水利灌溉溝渠，並無土地複丈成果圖所
      示Ａ部分之水泥曬穀場、竹籬、花圃等地上物，則原告主張其承租範圍尚包括
      Ａ部分之水泥曬穀場、竹籬、花圃等地上物，即屬無據。
    (五)原告主張自五十四年起原告每半年須繳付稻穀三十九臺斤或等值現金之地租予
      被告，惟其既已就建物六十五平方公尺部分於八十六年十二月二十六日向本院
      提存所提存八十四、八十五、八十六年上、下期地租，半年租金為稻穀三十九
      台斤（折合新台幣四百二十九元），共新台幣二千五百七十四元並依本院八
      十七年度簡上字第七十一號判決，支付八十七、八十八年兩年地租，復又另就
      屋前曬穀場及屋後空地一○三平方公尺，依半年三十九臺斤稻穀價，再向本院
      提存所提存八十七年、八十八年兩年地租一千零五十六元，前為一個每半年稻
      穀三十九台斤，後為另一個每半年稻穀三十九台斤，亦與實情（祇有一個每半
      年稻穀三十九台斤）有違。
    (六)至於原告提出之協議書一紙，與其在另訴（臺灣高等法院八十四年度上易字第
      七三號）民事辯論意旨狀中主張：「‧‧‧本件‧‧‧無任何書面契約約定‧
      ‧‧」，即無協議書情形，顯相矛盾，且該協議書，亦無隻字片語，言及「門
      前曬穀場」及「屋後空地」，顯見五十四年一月十二日之時，系爭土地並無曬
      穀場等地上物及屋後空地情形，亦即無土地複丈成果圖所示Ａ、Ｂ部分。又，
      協議書上所載協議人賴游番婆、賴源河、賴昆泉三人，教育程度均為「不」，
      亦即均為文盲，不識文字，縱該協議書上係他人所書，惟其上並無賴游番婆、
      賴源河、賴昆泉等三人之蓋章或按指印。（關於該協議書原告原主張：協議書
      是當時里長李輝寫的，嗣經被告查訪李輝之子李天來，得知協議書之筆跡並非
      李輝所寫之後，原告隨即改稱係村里幹事吳秋鵬所為，但經肉眼辨別吳秋鵬之
      自傳與協議書之筆跡，兩者顯不相同）上開協議書之立會人楊來長之署名，亦
      與原告所提出之證明書內證明人楊來長之簽名迥不相同，被告否認其為真正，
      即連原告所舉證人賴石枝亦稱：「就我了解他們並沒有書立協議書」，足證。
      另外，該協議書復有如左之瑕疵，顯難認有訴訟法之形式的證據力：
      1.系爭土地為被告所有，其上建物為兩造之祖父賴永木，於三十八年前，土地
        仍為訴外人黃金益、黃土樹共有時所建，至三十八年間，子女分產時，賴永
        木始將北邊厝一間半之建物無償贈與原告之養父賴昆泉，嗣賴昆泉於六十年
        間死亡，而由原告乙○○繼受取得，並為兩造所不爭執，何來「協議房屋建
        地情事」﹖
      2.另依宜蘭縣土地登記簿之記載：系爭土地之地目於六十四年六月十五日方始
        由「田」調整為「建」；亦即五十四年時，系爭土地尚為田地，非為建地，
        該協議書上所載，該「建地」甲方○‧○三二三甲、乙方○‧○四○○甲、
        丙方○‧○一六八甲‧‧‧，即與實情不符。
      3.又，協議書所載該建地之面積總合為八九一平方公尺與系爭土地之面積九六
        九平方公尺不符；且該協議書另載乙方（賴源河）○‧○四○○甲，亦與門
        牌號碼宜蘭縣羅東鎮○○街二九七巷六三號房屋之面積一八七平方公尺（見
        本院八十四年度訴字第七號民事判決附圖Ａ部分一一一平方公尺、Ｂ部分七
        六平方公尺）相異。
      4.系爭土地經宜蘭縣政府羅東地政事務所施測結果，Ａ部分使用面積○‧○一
        三七公頃、Ｂ部分面積○‧○○一二公頃，連同建物○‧○○六五公頃，共
        計○‧○二一四公頃，核與協議書記載丙方○‧○一六八甲不符；亦與證人
        賴石枝、朱菜蝦供稱：當時以竹竿丈量將門前曬穀場區分為三等分（三兄弟
        面積應相等同），有所歧異。
    (七)證人楊來長、賴石枝、朱菜蝦之證詞就有無書立協議書、協議當時建物門前有
      無曬穀場等情，相互矛盾，亦與事實不相符合，無堪採信。
  三、證據：提出本院八十三年度訴字第二Ｏ五號、臺灣高等法院八十四年度上易字
      第七三號、八十六年度上更(一)字第二五Ｏ號、最高法院八十七年度台上字第八
      三九號、八十六年度台上字第一二一九號民事判決書、原告八十三年十二月二
      十日律師函、原告八十四年度上易字第七三號事件辯論意旨(二)狀、最高法院八
      十六年度上更(一)字第二五Ｏ號陳報狀、原告八十三年度訴字二Ｏ五號答辯狀、
      臺灣高等法院八十四年度上易字第七三號上訴理由(七)狀、本院八十七羅簡字第
      八五號民事判決書、八十六年度存字第四五一號、八十八年度存字第三三九號
      提存書、原告八十八年五月十七日羅東郵局第三六五Ｏ號存證信函各一件、
      書合約、土地登記簿謄本、地籍圖謄本各一紙、水利會費征收單影本七紙、田
      賦代金繳納通知書影本十二紙、錄音帶一卷及譯文一份、照片四幀、戶籍謄本
      三件，並聲請本院訊問證人張傳信、賴游番婆。
    理      由
一、本件原告起訴主張坐落宜蘭縣羅東鎮○○段七二四地號系爭土地，雖為被告所有
    ，然原告繼承其養父賴昆泉在系爭土地上所興蓋建物（面積六十五平方公尺）連
    同如附圖所示Ａ部分（即屋前曬穀場，面積○‧○○七七公頃）、Ｂ部分（即屋
    後空地，面積○‧○○一二公頃），就前揭三部分與被告有租賃關係存在（其中
    建物部分業經最高法院判決有租賃關係存在確定），惟被告否認兩造間就Ａ、Ｂ
    部分有租賃關係存在，並擬僱用怪手將Ａ部分曬榖場破壞圍阻出入，經原告報警
    處理而未得逞，惟兩造間就系爭土地Ａ、Ｂ部分有無租賃關係存在，即有所爭議
    ，兩造間就上開Ａ、Ｂ部分租賃關係存在與否不明確，致原告在私法上地位有受
    侵害之危險，而此危險得以對被告之確認判決除去，爰提起本件確認之訴。被告
    則以(一)原告養父賴昆泉依書合約於三十八年分得北邊厝一間半（即今之門牌號
    碼宜蘭縣羅東鎮○○街二九七巷六十七號房屋，面積六十五平方公尺），自五十
    四年起每半年繳付稻穀三十九台斤或等值現金之地租予被告之母親賴游番婆，有
    租賃關係存在，賴昆泉於六十年間死亡後，租賃關係由原告繼承，其範圍亦祇僅
    及於建物（六十五平方公尺）坐落基地部分，尚不及於如附圖所示Ａ、Ｂ部分；
    (二)原告所提出五十四年一月十二日之協議書，其上並無賴游番婆、賴源河、賴昆
    泉等三人之蓋章或按指印，被告否認其真正，且與原告在前案主張兩造間就系爭
    土地並無任何書面契約約定等語及證人賴石枝證稱本件並無書立協議書等語，顯
    相矛盾，自不足證明兩造間就如附圖所示Ａ、Ｂ部分有租賃關係存在；(三)證人楊
    來長、賴石枝、朱菜蝦之證詞就有無書立協議書、協議當時建物門前有無曬穀場
    等情，所言相互矛盾，亦與事實不相符合，均不足採信等語，資為抗辯。
二、原告主張系爭土地原係訴外人黃土樹、黃金益二人共有，四十二年政府實施耕者
    有其田政策，將系爭土地徵收，放領給兩造祖父賴永木，至四十六年間，經宜蘭
    縣政府核定承領地分耕人保全分耕部分之所有權，預告登記分耕人為被告之父賴
    阿武，賴阿武於五十二年十月一日繳清承領地價取得所有權，被告及其姊賴玉秀
    於五十四年十一月二十三日辦理繼承登記，六十六年十二月七日賴玉秀又將其持
    分二分之一贈與被告，系爭土地被告取得全部所有權，及系爭土地之建物，原係
    由兩造之祖父賴永木所興建，於三十八年間曾立有鬮書合約，將建物一分為三，
    歸三子賴阿武（被告之父）、賴源河、賴昆泉（原告之養父）所有，原告之養父
    賴昆泉取得系爭建物即門牌號碼宜蘭縣羅東鎮○○里○○街二九七巷六十三號，
    並於五十四年間與被告之母賴游番婆約定，每半年須繳付三十九台斤稻米或等值
    之現金，即有租賃關係關係存在，賴昆泉於六十年死亡後，由原告繼承並繼續繳
    納租金之事實，業據原告提出土地登記簿謄本、最高法院八十七年度台上字第八
    三九號、八十六年度台上字第一二一九號、臺灣高等法院八十四年度上易字第七
    三號、八十六年度上更(一)字第二五Ｏ號民事判決書各一件、繼承系統表、三十八
    年書各一紙，且為被告所不爭執，自堪信為真實。
三、按確認法律上關係成立或不成立之訴，非原告有即受確認判決之法律上利益者，
    不得提起之，民事訴訟法第二百四十七條前段定有明文。經查：本件被告認兩造
    間租賃關係之範圍不及於如附圖所示Ａ、Ｂ部分，擬僱用怪手將Ａ部分曬榖場破
    壞圍阻出入，經原告報警處理而未得逞，被告復以原告之配偶陳坤亮為被告向臺
    灣宜蘭地方法院檢察署提出竊佔案件之告訴，有原告提出該署八十七年度偵字第
    一五一六號陳坤亮竊佔案件之傳票、不起訴處分書各一件為證，兩造間就系爭土
    地如附圖所示Ａ、Ｂ部分有無租賃關係存在，即有所爭議，足認原告確有提起確
    認如附圖所示Ａ、Ｂ部分有租賃關係存在之確認利益，揆諸前揭說明，原告提起
    本件訴訟，即屬有據，合先敘明。
四、次按當事人主張有利於己之事實者，就其事實有舉證之責任，民事訴訟法第二百
    七十七條定有明文。又民事訴訟如係由原告主張權利者，應先由原告負舉證之責
    ，若原告先不能舉證，以證實自己主張之事實為真實，則被告就其抗辯事實即令
    不能舉證，或其舉證據尚有疵累，亦應駁回原告之請求；復以確認不動產所有權
    歸屬之訴，應由原告提出確實證據，證明所有權歸屬於己，若原告不能為切當之
    證明，而依法院調查復不能得相當之憑證者，則無論被告能否舉出反證，及所舉
    反證是否可信均可不問，最高法院十七年上字第九一七號、十九年上字第一Ｏ三
    九號判例可供參照。是以本件原告主張兩造就系爭土地上如附圖所示Ａ、Ｂ部分
    有租賃關係存在，是應就兩造間此部分有租賃關係存在之事實，負舉證責任。然
    查：
    (一)原告主張兩造就如附圖所示Ａ、Ｂ部分有租賃關係存在，業據其提出五十四年
      一月十二日之協議書為證，惟被告否認該協議書之真正，則依民事訴訟法第三
      百五十七條、第三百五十八條之規定，私文書除經本人或其代理人簽名、蓋章
      或按指印或有法院或公證人之認證者，推定為真正外，應由舉證人證其真正。
      然
      1.前揭協議書上協議人賴游番婆、賴源河、賴昆泉及立會人楊來長、李輝，均
        非各當事人本人或其代理人簽名等情，為兩造所不爭執，且證人即被告之母
        親賴游番婆於本院審理時證稱：「當時屋前都是田，我先生取得系爭土地所
        有權後，才有向原告之父親收取稻穀，收取之範圍只是原告建物坐落部分，
        不包括前後空地，因為當時屋前還是田，且我不識字，也未曾與原告父親等
        人訂立協議書，我收取稻穀是半年收三十九台斤。」等語（本院八十七年十
        二月三日言詞辯論筆錄），及證人即兩造堂叔賴石枝於本院履勘現場亦證稱
        ：「‧‧‧依三兄弟之協定，賴源河、賴昆泉要分別給付稻穀給賴阿武，其
        原因為何，我不清楚，就我了解，他們並沒有書立協議書，因為我沒有聽他
        們提起過。」等語（本院八十七年十月三十日訊問筆錄），均謂兩造間並無
        書面協議存在，形式上自難認原告所提出之協議書為真正。
      2.又依該協議書之內容固記載：「立約協議房屋建地情事，協議如下：（以下
        賴游番婆簡稱甲方、賴源河簡稱乙方、賴昆泉簡稱丙方）。（經五十四年一
        月十二日測量訂定）一該建地甲方Ｏ‧Ｏ三二三甲、乙方Ｏ‧Ｏ四ＯＯ甲、
        丙方Ｏ‧Ｏ一六八甲，其該建地乙方每年應補納甲方稻谷租金壹佰捌拾台斤
        ，丙方補納甲方稻谷租金柒拾伍台斤，其道路使用甲、乙兩方應每年補助稻
        谷各捌台斤，恐口無憑，各執乙紙，特此為約（並不得返誨）。」，然既謂
        依五十四年一月十二日測量訂定，惟未檢附該次測量結果圖為證，且協議範
        圍僅稱「建地」、「道路」，並未提及「屋前曬穀場」、「屋後空地」，又
        所指丙方賴昆泉即原告之養父，就所謂「建地」部分即應每年補納甲方稻谷
        租金七十五台斤，核與兩造所不爭執之原告於六十年間繼承其養父賴昆泉所
        取得系爭建物即門牌號碼宜蘭縣羅東鎮○○里○○街二九七巷六十三號後，
        依約每半年繳付三十九台斤稻米或等值之現金與被告之事實，並不相符，尚
        難認該協議書記載之內容與事實相符。
      3.參以證人楊來長於本院履勘現場時雖證稱：「我記得兩造之上一代曾經就土
        地之使用有協議，協議內容是有人要給另一方稻穀，也就是承租系爭土地，
        是在系爭土地上之建物內協議的，協議書好像是前里長寫的，協議人及立會
        人的姓名好像是授權里長寫的，賴阿武有無在現場，我不記得，承租土地的
        範圍我也不清楚。」、「協議書是事實，但是協議時，系爭土地上建物前面
        並沒有現在的曬穀場，只有連外的田埂路。」、「協議書是當時里長李輝寫
        的，所以由李輝直接代寫，沒有蓋章及按指印，是可能已經協議好了，應該
        沒問題。賴阿武應該是有在場，為何以他太太為協議人，我也不記得。」等
        語（本院八十七年十月三十日訊問筆錄），然與證人賴游番婆、賴石枝所為
        兩造並無書面協議之陳述互相矛盾，亦與賴阿武於協議當時已死亡之事實相
        違，復核與證人朱菜蝦即賴源河之妻於本院履勘現場時證稱：「‧‧‧在賴
        阿武去世後，我先生與被告母親有協議繳納稻穀，在書立協議書前有找地政
        人員來，就我先生與原告之使用範圍予以測量，協議書書寫時楊來長有立會
        ，協議書是村里幹事寫的，是何人簽名，我不清楚。我先生與原告之父親向
        被告母親承租我們使用範圍，包括我們使用建物之基地及以曬穀場為界的前
        後空地。‧‧‧。」等語（本院八十七年十月三十日訊問筆錄），就協議書
        係由何人書立、協議之範圍、屋前有無曬穀場等情節均不相符，證人楊來長
        之證詞，至多僅能證明原告之養父與被告之母親曾就使用系爭土地為協議，
        並不能證明原告承租之範圍除建物外，尚包括屋前曬穀場及屋後空地，亦難
        據此認定原告所提出之協議書為真正。
    (二)原告復以證人賴石枝、朱菜蝦之證詞主張兩造間就如附圖所示Ａ、Ｂ部分有租
      賃關係存在，惟證人賴石枝於本院履勘現場證稱：「系爭土地上之建物是賴阿
      武、賴源河、賴昆泉三人共同興建，後來房屋有分產，分產後隔一段時間，就
      門前曬穀場以竹竿丈量區分為三等分，各別使用，該曬穀場是在房屋興建時就
      有設置，以我了解，賴昆泉所分到的曬穀場範圍是以其建物門前南側之牆壁垂
      直延伸至系爭土地東側之界址，屋後部分則以其所分到之建物牆壁為界，往後
      延伸。‧‧‧，分配曬穀場之使用範圍，賴阿武還在世，但繳稻穀的情形時，
      賴阿武是否還在世，我忘記了。」、「當時有關曬穀場是為了使用目的才分為
      三塊，不是在分財產。」等語，核與證人朱菜蝦於本院履勘現場時所證述：「
      系爭土地上之建物是我公公和我先生賴源河及其兄弟賴昆泉、賴阿武建，蓋房
      子時屋前之土地用土填做為曬穀場，三十八年間系爭房屋分給三兄弟，靠北邊
      部分是分給賴昆泉，中間是分給賴阿武，南側分給我先生，並同時以竹竿丈量
      將門前之曬穀場區分為三塊，供各別使用，原告分配的曬穀場不是房屋的牆壁
      延伸線為界，是以目前墊高部分為界，屋後以被拆除之圍牆為界，‧‧‧，原
      告門前的曬穀場較低，是後來原告在同段七二三地號上蓋另棟房屋時才再墊高
      ，‧‧‧。」等語，雖就屋前有曬穀場乙節並無二致，然對於分產是否包括區
      分曬穀場，及曬穀場區分之標準，則互有歧異；參以證人賴石枝係兩造之堂叔
      ，為兩造之至親，證人朱菜蝦為賴源河之配偶，與被告間前因另案拆屋還地之
      訴訟而關係交惡，所為證詞不免偏頗，復有前述之瑕疵存在，殊難逕依證人賴
      石枝、朱菜蝦之證詞即認兩造間除前揭建物外就如附圖所示Ａ、Ｂ部分有租賃
      關係存在。
    (三)又稱租賃者，謂當事人約定，一方以物租與他方使用、收益，他方支付租金之
      契，民法第四百二十一條定有明文。查系爭土地為被告所有，及原告因繼承取
      得其養父賴昆泉所分得之系爭建物即門牌號碼宜蘭縣羅東鎮○○里○○街二九
      七巷六十三號，並依賴昆泉於五十四年間與被告之母賴游番婆之約定，每半年
      繳付三十九台斤稻米或等值之現金之事實，為兩造所不爭執，已如前述，是兩
      造間就系爭建物坐落系爭土地六十五平方公尺部分有租賃關係，應屬無疑，原
      告並未證明兩造約定繳納租金之範圍，除系爭建物外，尚及於如附圖所示Ａ、
      Ｂ部分之土地。倘原告主張兩造間租賃之範圍及於如附圖所示Ａ部分、Ｂ部分
      屬實，則兩造關於每半年繳付三十九台斤稻米或等值之現金之約定，應包括如
      附圖所示Ａ、Ｂ部分土地使用之代價，然原告竟於本件訴訟繫屬中，另向本院
      提存所提存承租被告如附圖所示Ａ、Ｂ部分之租金，即與每半年三十九台斤稻
      米等值之現金二百六十四元，此有被告所提出之本院八十六年度存字第四五一
      號、八十八年度存字第三三九號提存書及原告八十八年五月十七日羅東郵局第
      三六五Ｏ號存證信函各一件為證，顯與常情有違，亦不足證明兩造間就如附圖
      所示Ａ、Ｂ部分有租賃關係存在。
五、綜上所述，原告既未能舉證證明兩造間就如附圖所示Ａ、Ｂ部分有租賃關係存在
    ，從而，其訴請確認兩造間就如附圖Ａ、Ｂ部分有租賃關係存在，為無理由，應
    予駁回。
據上論結，原告之訴為無理由，依民事訴訟法第七十八條，判決如主文。
中      華      民      國    八十九    年      一      月    十八      日
                                  臺灣宜蘭地方法院民事庭
~B法      官  陳盈如
右正本證明與原本無誤。
如不服本判決，應於判決送達後廿日內向本院提出上訴狀。（應附繕本）
中      華      民      國    八十九    年      二      月      三      日
~B法院書記官  林竹根


司法院資訊處製作；財團法人民間司法改革基金會備份。
